【裁判字號】    99,訴,1592
【裁判日期】    991230
【裁判案由】    毒品危害防制條例
【裁判全文】
臺灣高雄地方法院刑事判決              99年度訴字第1592號
公  訴  人  臺灣高雄地方法院檢察署檢察官
被      告  楊萬雄
上列被告因違反毒品危害防制條例案件，經檢察官提起公訴（99
年度毒偵字第2844號），本院判決如下：
    主  文
楊萬雄無罪。
    理  由
壹、證據能力之認定：
    按被告以外之人於審判外之陳述，雖不符刑事訴訟法第159
    條之1 至第159 條之4 之規定，而經當事人於審判程序同意
    作為證據，法院審酌該言詞陳述或書面陳述作成時之情況，
    認為適當者，亦得為證據；當事人、代理人或辯護人於法院
    調查證據時，知有第159 條第1 項不得為證據之情形，而未
    於言詞辯論終結前聲明異議者，視為有前項之同意，刑事訴
    訟法第159 條之5 定有明文。經查，本判決所引用之各項證
    據資料，其屬於被告以外之人於審判外之陳述者，均據本院
    於調查證據程序逐一提示並告以要旨，檢察官、被告均知該
    等證據為被告以外之人之審判外陳述，已表示同意作為證據
    （見院二卷第23頁反面、第54至55頁）及均未於言詞辯論終
    結前聲明異議，本院審酌上開證據作成時之情況，亦無不當
    取供等情形，認為以之作為本案之證據亦屬適當，依刑事訴
    訟法第159 條之5 規定，應有證據能力。
貳、實體部分：
一、公訴意旨略以：被告楊萬雄前因施用毒品案件，經本院裁定
    送觀察、勒戒，於民國87年9 月16日因無繼續施用毒品之傾
    向執行完畢釋放，並經臺灣高雄地方法院檢察署檢察官於87
    年9 月21日以87年度偵字第19058 號不起訴處分確定。又於
    88年間，因施用毒品案件經起訴並送強制戒治，起訴部分經
    本院判決判處有期徒刑4 月確定，強制戒治部分經停止戒治
    、撤銷停止戒治於89年8 月5 日執行完畢；復因施用毒品案
    件經起訴並送強制戒治，起訴部分經本院判決判處有期徒刑
    6 月確定，強制戒治部分91年6 月19日停止戒治接續執行徒
    刑。詎仍不知戒絕毒癮，基於施用第一級毒品之犯意，於99
    年4 月15日14時45分經臺灣高雄地方法院檢察署觀護人（下
    稱觀護人）依法採集尿液回溯72小時內之某時，在不詳地點
    ，以不詳方式，施用第一級毒品海洛因1 次。嗣因其為假釋
    出監受保護管束之人，經觀護人依法通知到場接受採尿，其
    尿液檢驗結果呈嗎啡陽性反應，始悉上情。因認被告涉犯毒
    品危害防制條例第10條第1 項之施用第一級毒品罪嫌云云。
二、按犯罪事實應依證據認定之，無證據不得推定其犯罪事實。
    又不能證明被告犯罪者，應諭知無罪之判決，刑事訴訟法第
    154 條第2 項、第301 條第1 項定有明文。又事實之認定，
    應憑證據，如未能發現相當證據，或證據不足以證明，自不
    能以推測或擬制之方法，為裁判基礎。且認定犯罪事實所憑
    之證據，雖不以直接證據為限，間接證據亦包括在內，然無
    論直接證據或間接證據，其為訴訟上之證明，須於通常一般
    之人均不致有所懷疑，而得確信其為真實之程度者，始得據
    為有罪之認定，倘其證明尚未達到此一程度，而有合理之懷
    疑存在而無從使事實審法院得有罪之確信時，即應由法院諭
    知被告無罪之判決（最高法院40年台上字第86號、76年台上
    字第4986號判例意旨參照）。
三、本件公訴人認被告楊萬雄涉有上開施用第一級毒品犯嫌，無
    非係以被告於99年4 月15日14時45分，經觀護人採集被告尿
    液，送請台灣檢驗科技股份有限公司鑑定，檢驗結果呈鴉片
    類陽性反應（即嗎啡、可待因陽性反應，可待因濃度436ng/
    ml，嗎啡濃度1144ng/ml ）為其證據。惟訊據被告堅決否認
    有何施用第一級毒品海洛因之犯行，並辯稱：因為伊當時有
    感冒，而於99年4 月5 日、4 月11日有去大東醫院就診，醫
    生所開內含有複方甘草合劑之藥物（下稱上開藥物）伊有喝
    完，總共分幾次喝伊不記得，但伊在被採尿之前還有喝，伊
    沒有施用第一級毒品海洛因等語。經查：
  (一)被告確有於99年4 月5 日及4 月11日共計在大東醫院看診2
    次，而大東醫院開立之咳嗽藥水含極微量鴉片樟腦酊成分，
    上開微量鴉片樟腦酊代謝後，無法排除有極微量嗎啡；且被
    告上開2 次就診，經醫師診斷病名為急性上呼吸道感染，醫
    師處方中確有「Brown Mixture Liq.（with opium）120ml/
    BT」咳嗽藥水，服用方法為每日3 次，每次服用10ml等情，
    有大東醫院99年6 月14日函文及隨函所附病歷單影本1 份在
    卷可稽（見偵卷第21、22頁）。而被告採集尿液時間為99年
    4 月15日14時45分，亦有臺灣高雄地方法院檢察署受保護管
    束人（被告）尿液檢體監管紀錄表1 紙在卷可按（見偵卷第
    2 頁）。是由前揭函文及病歷單所載內容，上開「Brown Mi
    xture Liq.（with opium）120ml/ BT 」咳嗽藥水依上述指
    示方法服用，約可服用4 日（即120ml ÷每次10ml÷每日3
    次），並參以被告供述：伊係99年4 月11日下午6 、7 時許
    前往大東醫院看診等語（見院二卷第56頁正面），足認被告
    辯稱：因為伊當時有感冒，而於99年4 月5 日、4 月11日有
    去大東醫院就診，醫生所開內含有複方甘草合劑之藥物伊有
    喝完，總共分幾次喝伊不記得，但伊在被採尿之前還有喝等
    語，並非空言抗辯，係屬有據。
  (二)至公訴人雖以前揭大東醫院99年6 月14日函文說明中載有：
    「．．．本院開立之口服藥物無含可待因，但咳嗽藥水含極
    微量鴉片樟腦酊成分，故上開藥物經服用後，不可能代謝可
    待因，但微量鴉片樟腦酊代謝後，無法排除有極微量嗎啡」
    （見偵卷第21頁），而被告尿液經檢出「可待因」陽性反應
    ，且所含嗎啡濃度並非微量，認被告辯稱其尿液檢出嗎啡及
    可待因陽性反應，係因其服用感冒藥所致，並非可信。惟經
    本院以被告大東醫院病歷單上處分箋所列之藥品，函詢行政
    院衛生署食品藥物管理局，服用上開藥物是否可能產生「嗎
    啡」濃度1144ng/ml 之結果，函文回復略以：所附資料中，
    藥品Brown Mixture Liq.（with opium）含鴉片樟腦酊（內
    含嗎啡及可待因）成分。依文獻Clarke's Analysis of Dru
    gs and Poisons一書第三版記述：口服嗎啡後24小時內約有
    施用劑量之60% 由尿液排出；口服可待因後24小時內約有施
    用劑量之86% 由尿液排出，其中40-70%為可待因原態及其共
    軛物嗎啡，5-15% 為嗎啡及其共軛物。故服用含鴉片類、可
    待因成分之藥品或施用海洛因毒品後，均可能於尿液檢出嗎
    啡及可待因陽性反應。惟尿液中可待因與嗎啡之含量及比例
    ，與施用劑量、施用頻率、飲用水之多寡、個人體質、代謝
    情況及尿液收集時間等因素有關，依個案而異等語，有行政
    院衛生署食品藥物管理局99年12月14日FDA 管字第09900693
    49號函1 份附卷足按（見院二卷第43、44頁）。是被告於99
    年4 月15日採尿前之接近時間，已於99年4 月5 日、4 月11
    日先後2 次至大東醫院就診，並先後多次密集服用由醫師所
    開立之Brown Mixture Liq.（with opium）「咳嗽藥水」，
    而被告所服用之上開「咳嗽藥水」含鴉片樟腦酊（內含嗎啡
    及可待因）成分，服用後可能於尿液檢出嗎啡及「可待因」
    陽性反應；另外，服用含鴉片類成分之藥品後，尿液中可待
    因與嗎啡之含量及比例，與施用劑量、個人體質、代謝情況
    等因素有關，依個案而異，本案被告尿液中可待因濃度436n
    g/ml、嗎啡濃度1144ng/ml ，尚非鉅量，自不能排除被告尿
    液檢出嗎啡及可待因陽性反應，係因其服用感冒藥物中Brow
    n Mixture Liq.（with opium）含鴉片樟腦酊（內含嗎啡及
    可待因）成分所導致。
  (三)另經實驗發現尿液受檢者檢測結果為鴉片類陽性反應時，有
    可能是因為服用複方甘草合劑（Brown Mixture） 而導致尿
    液中可待因和嗎啡成分的出現，且以氣相層析質譜儀（GC/M
    S ）分析方法，分析複方甘草合劑及尿液中微量codeine 及
    Morphine成份，服用複方甘草合劑在正常治療劑量下其尿液
    中嗎啡（Morphine）濃度不易超過4000ng/ml ；而在尿液中
    可待因（codeine ）濃度方面，服用溶液劑者不易超過2500
    ng/ml ，服用錠劑則通常在500ng/ml以內。當尿液中嗎啡濃
    度大於300ng/ml時，其嗎啡/ 可待因比值可歸納為以下二種
    情況：(1)小於3.0 為複方甘草合劑溶液劑使用者，(2)大於3.
    0 為複方甘草合劑錠劑或海洛因使用者等情，有「服用複方
    甘草合劑於尿液中嗎啡及可待因含量分析」之研究報告1 份
    在卷可佐（法務部法醫研究所毒物化學組劉秀娟、林棟樑及
    台北醫學大學藥學研究所何秀娥所著，見院二卷第45至51頁
    ）。又被告於99年4 月15日14時45分經觀護人採尿送驗後，
    檢驗結果呈嗎啡及可待因陽性反應，數值分別為嗎啡1144ng
    /ml 、可待因436ng/ ml ，有台灣檢驗科技股份有限公司濫
    用藥物檢驗報告1 紙在卷可稽（見偵查卷第3 頁）。是被告
    尿液檢驗結果雖呈嗎啡及可待因陽性反應，但數值為嗎啡11
    44ng/ml 、可待因436ng/ ml ，此與服用複方甘草合劑溶液
    劑後尿液中嗎啡濃度不會大於4000ng/ml 、可待因濃度不會
    大於2500ng/ml 之數值相符，且其尿液中嗎啡及可待因濃度
    之比值為2.6239（小數點第四位以後四捨五入），小於3.0
    ，依上開研究報告之實驗結果及說明，應屬複方甘草合劑溶
    液劑使用者。從而，本件被告於採尿前有因感冒就診，並服
    用含複方甘草合劑（Brown Mixture ）成分之藥物，且其檢
    驗結果尿液中嗎啡及可待因之數值及比值，均符合服用複方
    甘草合劑溶液劑於尿液中嗎啡及可待因含量，是故不能排除
    被告係因服用含複方甘草合劑之藥物而導致尿液檢驗結果呈
    嗎啡及可待因陽性反應之可能。準此，被告辯稱：伊係服用
    上開藥物，未施用第一級毒品海洛因等語，自非不足採信。
  (四)再參以被告所出具中山醫學大學附設醫院檢驗科藥物檢測中
    心毛髮檢驗結果報告所示（見院二卷第59頁），被告於99年
    11月26日至該中心採集距離頭皮端頭髮1.5 公分送驗，經該
    中心以氣相層析質譜儀（GC/MS ）檢驗結果，被告應於檢驗
    前1 至2 個月內未使用過安非他命、搖頭丸、K 他命及海洛
    因等毒品。雖被告毛髮送驗日期為99年11月26日，距離被告
    於99年4 月15日被採集尿液送驗呈嗎啡及可待因陽性反應之
    時間，已間隔半年以上，而本次毛髮檢驗結果僅能判斷送驗
    前2 個月內被告有無施用毒品之情形，無法據以證明被告於
    99年4 月15日尿液採集前無施用海洛因之情節，若被告真有
    如公訴意旨所認於99年4 月15日前有施用第一級毒品海洛因
    之可能，被告為遂行其服用感冒藥物之抗辯，而戒絕毒癮以
    掩飾施用海洛因之犯行，衡諸常理，此種推論雖不無可能，
    然海洛因之成癮性極高，被告欲短時間內戒除海洛因毒癮誠
    屬不易，所以本案亦不能排除被告本已無施用毒品海洛因之
    情形，而係因感冒服用含複方甘草合劑（Brown Mixture ）
    成分之藥物，導致尿液檢驗結果呈嗎啡及可待因陽性反應之
    可能。
四、綜上所述，本案被告尿液檢驗結果呈嗎啡及可待因陽性反應
    ，仍不能排除係服用上開感冒藥物所造成，則公訴人起訴被
    告用以證明犯罪事實之證據，即未達於通常一般之人均不致
    有所懷疑，而得確信其為真實之程度，其間仍有合理之懷疑
    存在，本院尚無法產生被告有施用第一級毒品海洛因犯行之
    確信。此外，復查無其他證據足證被告有公訴人所指施用第
    一級毒品海洛因之犯行，參諸前引法條及判例意旨，被告犯
    罪即屬不能證明，自應為被告無罪之判決。
據上論斷，應依刑事訴訟法第301 條第1 項前段，判決如主文。
本案經檢察官陳秉志到庭執行職務。
中    華    民    國    99    年    12    月    30    日
                  刑事第五庭審判長法  官  李昆南
                                  法  官  劉美香
                                  法  官  林永村
以上正本係照原本作成。
如不服本判決應於收受本判決後10日內向本院提出上訴書狀，並
應敘述具體理由，如未敘述上訴理由者，應於上訴期間屆滿後20
日內補提理由書狀於本院（均須按他造當事人之人數附繕本）「
切勿逕送上級法院」。
中    華    民    國    99    年    12    月    30    日
                                  書記官  王珮樺

司法院資訊處製作；財團法人民間司法改革基金會備份。
